臺灣臺南地方法院刑事判決
公　訴　人　臺灣臺南地方法院檢察署檢察官
被　　　告　乙○○
　　　　　　　　（現另案於臺灣臺南監獄臺南分監執行中）
上列被告因違反毒品危害防制條例案件，經檢察官提起公訴（九
十五年度營毒偵字第四二四號）暨聲請併案審理（九十六年度營
毒偵字第三八號），被告於準備程序就犯罪事實全部為有罪之陳
述，本院合議庭裁定本案由受命法官獨任行簡式審判程序，判決
如下：
    主  文
乙○○施用第一級毒品，累犯，處有期徒刑壹年肆月。
    事  實
一、乙○○前於民國（下同）八十四年間因違反肅清煙毒條例案
    件，經本院以八十四年度少訴字第五五號判決判處有期徒刑
    三年、緩刑五年確定，茲因被告於緩刑期間內即八十五年間
    ，因違反肅清煙毒條例及搶奪等案件，先後經本院以八十五
    年度少訴字第三八號、第五五號判決分別判處有期徒刑二年
    三月、八月確定，嗣經本院以八十六年度聲字第三八七號裁
    定應執行有期徒刑二年八月確定，本院再以八十五年度撤緩
    字第一五三號裁定撤銷前開緩刑，因而前開兩案接續執行，
    於八十七年九月三十日因假釋出監並付保護管束，嗣於八十
    九年間即假釋期間另違反毒品危害防制條例案件，而撤銷前
    開假釋，入監執行前開殘刑有期徒刑三年一月又二十七日，
    甫於九十三年一月十八日因縮短刑期執行完畢。
二、其曾於八十九年間，因違反毒品危害防制條例案件，經本院
    以八十九年度毒聲字第二一五八號裁定觀察、勒戒後，因認
    有繼續施用毒品之傾向，復經本院以八十九年度毒聲字第二
    六二０號裁定令入戒治處所施以強制戒治，後經本院以九十
    年度毒聲字第一三六號裁定停止戒治處分，而於九十年二月
    八日出所，指揮書執行完畢日期為九十年九月十四日，以執
    行強制戒治完畢論。
三、詎猶不知戒除毒癮，於上開強治戒治執行完畢釋放後五年內
    ，明知海洛因係毒品危害防制條例第二條第二項第一款所明
    定之第一級毒品，不得持有及施用，竟基於反覆施用第一級
    毒品海洛因之犯意，自九十五年八月八日後某日起至九十六
    年一月五日採尿時起回溯二十六小時之某時止，在臺南縣後
    壁鄉新港東一四七之一三六號住處等地，以注射方式施用第
    一級毒品海洛因多次。
四、嗣於九十五年八月二十六日上午十時三十分許，因形跡可疑
    ，在臺南縣新營市○○路四六號前為警攔查，並經其同意採
    集尿液送驗結果呈嗎啡陽性反應；復於九十五年九月二十九
    日下午二時三十分許，在臺南縣新營市○○路一一八號前，
    因另涉嫌竊盜案件，為警查獲，並經其同意採集尿液送驗結
    果呈嗎啡陽性反應；另於九十六年一月五日，為警經其同意
    採集尿液送驗結果亦呈嗎啡陽性反應而查獲上情。
五、案經臺南縣警察局新營分局報告臺灣臺南地方法院檢察署檢
    察官偵查起訴暨聲請併案審理。
    理  由
一、本件被告乙○○所犯為死刑、無期徒刑、最輕本刑為三年以
    上有期徒刑以外之罪，亦非屬高等法院管轄之第一審案件，
    其於準備程序進行中，先就被訴事實為有罪之陳述，經法官
    告知簡式審判程序之旨，並聽取檢察官之意見後，依刑事訴
    訟法第二百七十三條之一第一項、第二百七十三條之二等規
    定，裁定由受命法官獨任進行簡式審判程序，且不受同法關
    於證據能力認定及調查方式之限制，合先敘明。
二、上開事實，有下列事證可資證明：
  (一)被告乙○○於警偵訊及本院審理時對前開犯罪事實均坦承不
    諱。
  (二)又查，被告於九十五年八月二十六日中午十二時五十分許、
    同年九月二十九日晚間七時許以及九十六年一月五日某時
    　，先後三次經其同意採集尿液送驗，先以酵素免疫分析法
    （EIA）進行篩檢，再以氣相層析質譜儀（GC/MS）確認結果
    ，均呈嗎啡陽性反應，此有臺南縣警察局新營分局採尿同意
    書、臺南縣警察局新營分局民治派出所採取尿液編號對照表
    、採取尿液名冊、九十六年毒品人口尿液檢驗名冊、長榮大
    學九十五年九月十二日、同年十月十四日、九十六年一月十
    五日分別出具之確認報告各一份在卷可稽。按海洛因係由嗎
    啡經化學合成而製得，經注射進入人體後，因代謝而分解又
    生成嗎啡，因此施打海洛因後，由尿液檢驗結果仍為嗎啡反
    應，核屬科學上正常合理現象，併此敘明。
  綜上各情相互勾稽，足證被告確有施用第一級毒品海洛因之事
  實，因此，被告前開自白核與事實相符，本件事證至臻明確，
  被告犯行洵堪認定。
三、論罪科刑
  (一)按觀察、勒戒或強制戒治執行完畢後，五年以內再犯毒品危
    害防制條例第十條之罪者，檢察官應依法追訴，同條例第二
    十三條第二項定有明文。查被告前於八十九年間，因違反毒
    品危害防制條例案件，經本院以八十九年度毒聲字第二一五
    八號裁定觀察、勒戒後，因認有繼續施用毒品之傾向，復經
    本院以八十九年度毒聲字第二六二０號裁定令入戒治處所施
    以強制戒治，後經本院以九十年度毒聲字第一三六號裁定停
    止戒治處分，而於九十年二月八日出所，指揮書執行完畢日
    期為九十年九月十四日，以執行強制戒治完畢論等情，有臺
    灣高等法院被告前案紀錄表及臺灣臺南地方法院檢察署刑案
    資料查註紀錄表各一件在卷可憑。其於強制戒治執行完畢釋
    放後五年內再犯本件施用第一級毒品海洛因之罪，揆之上述
    規定，即應依法追訴、審理。
  (二)次按海洛因係毒品危害防制條例第二條第二項第一款所明定
    之第一級毒品，禁止非法持有及施用，是以，核被告前開所
    為，係犯毒品危害防制條例第十條第一項之施用第一級毒品
    罪。其持有第一級毒品海洛因之低度行為，為進而施用之高
    度行為所吸收，不另論罪。
　(三)又查，被告多次施用第一級毒品海洛因之犯行，應論以集合
  　犯之包括上一罪，其理由如下：
  1.查毒品危害防制條例第二條第二項所稱之毒品，乃指具有成
    癮性、濫用性及對社會危害性之麻醉藥品與其製品及影響精
    神物質與其製品，換言之，施用該等毒品而違反同條例第十
    條之犯罪行為人，其本質上即具有成癮性、反覆性施用毒品
    之病態性犯罪行為人。又參以被告八十四年間因違反肅清煙
    毒條例案件，經本院以八十四年度少訴字第五五號判決判處
    有期徒刑三年、緩刑五年確定，茲因被告於緩刑期間即八十
    五年間，因違反肅清煙毒條例案件，分別經本院以八十五年
    度少訴字第三八號判決判處有期徒刑二年三月確定，又於八
    十九年間即假釋期間另違反毒品危害防制條例案件，經本院
    裁定觀察、勒戒後，因認有繼續施用毒品之傾向，復經本院
    裁定令入戒治處所施以強制戒治，已見前述；復於九十四年
    四月間某日起至九十五年六月三十日止，因施用第一級毒品
    海洛因而違反毒品危害防制條例案件，經本院以九十五年度
    訴字第九０五號判決判處有期徒刑十月確定等多次施用毒品
    之前科，亦有前開臺灣高等法院被告前案紀錄表一件在卷可
    佐，足徵其對於施用毒品之主觀意志薄弱，再佐以被告於本
    院審理時自承每日施用第一級毒品海洛因一次之密集性，顯
    見被告確有依賴毒品之成癮性而有反覆施用第一級毒品之習
    慣。
  2.次查，修正施行後之刑法固已刪除連續犯之規定，然考之修
    正理由係因按連續犯在本質上究為一罪或數罪，學說上迭有
    爭議，一般均認為連續犯在本質上應屬數罪，僅係基於訴訟
    經濟或責任吸收原則之考量，而承認連續犯之概念論以一罪
    ，然實務上之見解對於本條「同一罪名」之認定過寬，對繼
    續犯同一罪名之罪者，均適用連續犯之規定論處，不無鼓勵
    犯罪之嫌，亦使國家刑罰權之行使發生不合理之現象。因此
    ，基於連續犯原為數罪之本質及刑罰公平原則之考量，其修
    正既難以週延，爰刪除本條有關連續犯之規定，至連續犯之
    規定廢除後，對於部分習慣犯，例如竊盜、施用毒品等犯罪
    ，是否會因適用數罪併罰而使刑罰過重產生不合理之現象一
    節，在實務運用上應可參考德、日等國之經驗，委由學界及
    實務以補充解釋之方式，發展接續犯之概念，對於合乎「接
    續犯」或「包括的一罪」之情形，認為構成單一之犯罪，以
    限縮數罪併罰之範圍，用以解決上述問題。換言之，倚賴毒
    品成癮而反覆施用毒品之犯罪行為，雖屬數犯罪行為，但因
    其犯罪之特性，可否評價為包括之一罪，並非不能深究討論
    之。
  3.復查，刑事法若干犯罪行為態樣，本質上原具有反覆、延續
    實行之特徵，立法時既予特別歸類，定為犯罪構成要件之行
    為要素，則行為人基於概括之犯意，在密切接近之一定時、
    地反覆實行之複次行為，倘依社會通念，於客觀上認為符合
    一個反覆、延續性之行為觀念者，於刑法評價上，即應僅成
    立一罪。學理上所稱「集合犯」係指職業性、營業性或收集
    性等具有重複特質之犯罪均屬之，例如經營、從事業務、收
    集、販賣、製造、散布等行為概念，此有最高法院九十五年
    度臺上字第一０七九號判決意旨可資參照，由此可知「集合
    犯」之概念並非我國刑事法所不採者。
  4.另參諸學界邇來對於刑法修正廢除連續犯之規定後所提出之
    看法，有認為「集合犯」是指立法者在系爭構成要件所描述
    、所預設之該當行為，本身就具有不斷反覆實施之特性，所
    以反覆實施行為被總括地當成或擬制為一個構成要件行為。
    基於吸毒成癮之道理，施用毒品雖然一次施用就已經足以該
    當系爭構成要件，但接連反覆數次施用毒品者，應僅評價為
    一個施用毒品行為，且依施用毒品具有成癮之特性，反覆成
    習之施用行為才是構成要件違反之典型與常態，單一次之施
    毒行為毋寧說是例外，其性質上應列入構成要件行為單數之
    「集合犯」（參照林鈺雄著「跨連新舊法之施用毒品行為－
    兼論行為單數與集合犯、接續犯概念之比較」一文，刊載於
    臺灣本土法學雜誌九十五年七月第八四期第一四八頁）。有
    從「法的行為單數」即「構成要件行為單數」之概念來探討
    ，從刑法分則構成要件之規定，就法律概念，將數個自然意
    思、活動，融合為一法律上概念之行為，是為一個法律、社
    會評價之單位而成為一個法的行為單數，其種類如：複行為
    犯、集合犯、繼續犯，其中施用毒品罪即為集合犯之一例（
    參照張麗卿所著「刑法修正與案件同一性－兼論最高法院九
    十年度臺非字第一六八號判決」一文，刊載於月旦法學雜誌
    九十五年七月第一三四期第二二二頁）。有認為「集合犯」
    係分則立法時法律概念之創設，使該等行為必然可以包括複
    數之行為。依德國學說上之見解，係指諸如常業犯或習慣犯
    之多數行為，其各別行為本足以獨立成罪，但基於立法上刑
    事政策之考量，將其視為法律上之行為單一。而集合犯之複
    數行為，是建立在主觀要素之基礎上，即數個行為經由「反
    覆實施之意圖」，連結成法律上之一行為。則將施用毒品之
    行為視為集合犯，似未嘗不可（參照高金桂所著「接續犯與
    連續犯之再探討」一文，刊載於「刑事法之基礎與界限－洪
    福增教授紀念專輯」第五二０、五二一頁，九十二年四月）
    。綜上，可見多數學說見解，亦認施用毒品因具有成癮之特
    性，而將反覆施用毒品行為歸類為「集合犯」，乃學說上「
    構成要件行為單數」態樣之一種，應論以包括一罪予以評價
    ，而非單就個別施用毒品行為論以數罪併合處罰之。
  5.再者，衡之施用毒品之犯罪行為，雖素有反覆性、持續性之
    特徵，然其與數行為於同時同地或密切接近之時地實施，侵
    害同一法益之「接續犯」概念仍有不同，係因接續犯之各行
    為獨立性極為薄弱，依一般社會健全觀念，在時間差距上，
    難以強行分開，故在刑法評價上，視為數個舉動接續施行而
    論以包括一罪（最高法院九十三年度臺上字第六六九七號判
    決要旨參照），因此，施用毒品之犯罪時間、地點，並無因
    密集接近而難以獨立切割之特徵，故無法論以接續犯。
  6.承上說明，毒品危害防制條例第二條所規範之毒品既因具有
    高度之成癮性及濫用性，施用毒品之行為本身，顯然具有反
    覆性及持續性之特徵，如將「反覆多次施用毒品行為」評價
    為數罪，顯與刑罰過度評價禁止原則相悖，並有違憲法所揭
    櫫之比例原則，是以，本院參酌被告有施用毒品之習慣以及
    施用毒品之犯罪特性，認被告多次施用第一級毒品海洛因之
    犯行，應予評價為「集合犯」之包括一罪。
　(四)再按少年受第二十九條第一項之轉介處分執行完畢二年後，
    或受保護處分或刑之執行完畢或赦免三年後，或受不付審理
    或不付保護處分之裁定確定後，視為未曾受各該宣告。查被
    告乙○○於少年時期，所犯如犯罪事實欄所載之前科，甫於
    九十三年一月十八縮刑期滿執行完畢一節，此有前開臺灣臺
    南地方法院檢察署刑案資料查註紀錄表及臺灣高等法院被告
    前案紀錄表各一份在卷可按，其於執行完畢後未及三年，即
    再犯本件有期徒刑以上之罪，無法依前開說明，視為未曾受
    該宣告，而其受有期徒刑執行完畢後五年內故意再犯本件有
    期徒刑以上之罪，應依刑法第四十七條第一項論以累犯，並
    加重其刑。
  (五)本件聲請併案審理部分（即九十六年度營毒偵字第三八號部
    分）以及蒞庭檢察官當庭擴張犯罪事實部分（即九十六年一
    月五日採尿時起回溯二十六小時內某時止），雖均未據檢察
    官於起訴書敘及，惟該二部分與檢察官於起訴書已敘明之部
    分有集合犯之實質上一罪之關係，為起訴效力所及，本院自
    當一併審究，附此敘明。
  (六)復按刑事訴訟法第二百九十四條第一款規定，案件曾經判決
    確定者，應為免訴之判決，係以同一案件，已經法院為實體
    上之確定判決，該被告應否受刑事制裁，即因前次判決而確
    定，不能更為其他有罪或無罪之實體上裁判。此項原則，關
    於實質上一罪或裁判上一罪，其一部事實已經判決確定者，
    對於構成一罪之其他部分，固亦均應適用，但此種情形，係
    因審判不可分之關係，在審理事實之法院，對於全部犯罪事
    實，按照刑事訴訟法第二百四十六條規定本應予以審判，故
    其確定判決之既判力，亦自應及於全部之犯罪事實，若在最
    後審理事實法院宣示判決後，始行發生之事實，既非該法院
    所得審判，即為該案判決之既判力所不能及，檢察官或自訴
    人如就此部發生之事實依法起訴，既不在曾經確定判決之範
    圍以內，即係另一犯罪問題，受訴法院仍應分別為有罪或無
    罪之實體上裁判（最高法院三十二年度上字第二五七八號判
    例要旨）。查本件被告前於九十四年四月間某日起至九十五
    年六月三十日止施用第一級毒品海洛因之犯行，經本院於九
    十五年七月二十五日言詞辯論終結，並於同年八月八日對外
    宣示九十五年度訴字第九０五號判決一情，業經本院調閱前
    開案卷查核明確，依前開說明，前開判決既判力時點應以九
    十五年八月八日宣示判決時為準，從而，本件起訴書所載被
    告於九十五年八月八日後某日起起施用第一級毒品部分，既
    未在前開確定判決既判力範圍內，本院自得審理，併此敘明
    。
  (七)爰審酌被告前曾因施用毒品經送強制戒治執行完畢釋放，又
  　因施用第一級毒品海洛因之犯行，甫經本院於九十五年八月
    八日以九十五年度訴字第九０五號判決判處有期徒刑十月確
    定，未及一月，即再犯本件，且為警先後查獲三次，猶無法
    戒除施用毒品之惡習，顯未因前強制戒治之治療處分及判決
    處刑，而記取教訓，惡性非輕，第念被告施用毒品之犯行，
    在性質上乃屬自我戕害身心健康之行為，暨其犯罪手段、次
    數、時間密集性、所生危害、犯後坦承犯行態度尚佳等一切
    情狀，爰量處如主文所示之刑，以資懲戒。
據上論斷，應依刑事訴訟法第二百七十三條之一第一項、第二百
九十九條第一項前段，毒品危害防制條例第十條第一項，刑法第
十一條前段、第四十七條第一項，判決如主文。
本案經檢察官甲○到庭執行職務。
中　　華　　民　　國　　96　　年　　2  　月　　27　　日
                  刑事第四庭   法  官  黃欣怡
以上正本證明與原本無異
如不服本判決應於送達十日內向本院提出上訴
                               書記官  陳怡吟
中　　華　　民　　國　　96　　年　　2  　月　　27　　日
附錄本案論罪科刑條文：
毒品危害防制條例第10條
施用第一級毒品者，處 6 月以上 5 年以下有期徒刑。
施用第二級毒品者，處 3 年以下有期徒刑。
